臺灣臺南地方法院柳營簡易庭民事判決
111年度營簡字第341號
原      告  京城商業銀行股份有限公司

法定代理人  戴誠志  



訴訟代理人  季佩芃律師                        
被      告  許忠富  
            劉淑真  
上列當事人間請求確認抵押權不存在等事件，經本院於民國111
年7月13日言詞辯論終結，判決如下：
    主  文
確認被告間就臺南市○○區鎮○段○○○地號土地，應有部分二分之一
，於民國八十七年間經臺南縣（現改制為臺南市）麻豆地政事務
所以南麻字第二七一三號收件，於民國八十七年三月二十日設定
登記，擔保債權總金額新臺幣壹佰貳拾萬元之最高限額抵押權所
擔保之債權不存在。
被告劉淑真應將前項抵押權之登記予以塗銷。
訴訟費用由被告負擔。
    事實及理由
壹、程序方面：
一、本件被告均未於言詞辯論期日到場，核無民事訴訟法第386
    條各款所列情形，爰依原告之聲請，由其一造辯論而為判決
    。
二、按確認法律關係之訴，非原告有即受確認判決之法律上利益
    者，不得提起之，民事訴訟法第247條第1項前段定有明文。
    所謂即受確認判決之法律上利益，係指法律關係之存否不明
    確，原告主觀上認其在法律上之地位有不安之狀態存在，且
    此種不安之狀態，能以確認判決將之除去者而言；又確認法
    律關係成立或不成立之訴，如有即受確認判決之法律上利益
    ，縱其所求確認者為他人間之法律關係，亦非不得提起（最
    高法院52年台上字第1240號、32年上字第3165號判例意旨參
    照）。查原告為被告許忠富之債權人，迄今尚有新臺幣（下
    同）130,299元及利息未受清償，原告已對被告許忠富取得
    本院民國97年6月20日南院雅96執坤字第53614號債權憑證（
    下稱系爭債權憑證），並於110年間持系爭債權憑證為執行
    名義，向本院聲請就被告許忠富所有坐落臺南市○○區鎮○段0
    00地號土地（下稱系爭土地），應有部分2分之1（下稱系爭
    應有部分）強制執行，經本院以110年度司執字第110689號
    事件受理在案（下稱系爭強制執行事件）。惟因系爭應有部
    分上設有於87年經臺南縣（現改制為臺南市）麻豆地政事務
    所以南麻字第2713號收件，於87年3月20日設定登記，被告
    劉淑真為債權人，擔保債權金額為1,200,000元之最高限額
    抵押權（下稱系爭最高限額抵押權）存在，經本院民事執行
    處以第1次拍賣無人應買，如再減價以最低拍賣價額已不足
    清償優先債權及執行費用，認有強制執行法第80條之1第1項
    之情形等節，有系爭債權憑證暨繼續執行紀錄表影本、系爭
    土地之土地登記第一類謄本暨異動索引各1份、本院民事執
    行處111年4月19日南院武110司執南字第110689號函各1份在
    卷可稽（見本院卷第23頁至第27頁、第65頁至第73頁、第33
    頁至第34頁），並經本院調取系爭強制執行事件卷宗核閱無
    訛。則系爭最高限額抵押權所擔保之債權是否存在，攸關原
    告以債權人之身分對系爭應有部分聲請強制執行得否受償及
    分配數額，可認原告主觀上就此法律上地位確有不安之狀態
    ，且能以確認判決將之除去，即有確認利益，合先敘明。
貳、實體方面：
一、原告主張：原告為被告許忠富之債權人，迄今尚有130,299
    元之本金及利息未受清償。原告於110年間持系爭債權憑證
    為執行名義向本院聲請就被告許忠富所有之系爭應有部分強
    制執行，經本院以系爭強制執行事件受理在案，惟因系爭應
    有部分上有系爭最高限額抵押權之設定，經本院民事執行處
    以第1次拍賣無人應買，如再減價以最低拍賣價額已不足清
    償優先債權及執行費用，認有強制執行法第80條之1第1項之
    情形。然抵押權之成立，以擔保債權之存在為前提，應由被
    告舉證證明之，系爭最高限額抵押權之擔保債權不存在，系
    爭最高限額抵押權亦失所附麗。且縱認系爭最高限額抵押權
    之成立未違反從屬性，系爭最高限額抵押權之清償日期約定
    為87年4月19日，存續期間僅至87年4月19日止，迄今已逾20
    年，被告劉淑真於消滅時效完成後，5年內不實行系爭最高
    限額抵押權，系爭最高限額抵押權亦已消滅。系爭應有部分
    上仍有系爭最高限額抵押權之設定登記，被告許忠富本得本
    於所有權人之地位，請求被告劉淑真將系爭最高限額抵押權
    塗銷，詎其怠於行使前開權利，致原告無從對系爭應有部分
    執行受償。為此，提起本件訴訟，請求確認系爭最高限額抵
    押權所擔保之債權不存在，及依民法第242條前段規定，代
    位被告許忠富依民法第767條第1項中段規定，請求被告劉淑
    真將系爭最高限額抵押權塗銷等語。並聲明：如主文第1、2
    項所示。　　
二、被告經合法送達，均未於言詞辯論期日到場，亦未提出書狀
    作何聲明或陳述。　
三、得心證之理由：
  ㈠經查，原告主張伊為被告許忠富之債權人，曾持系爭債權憑
    證為執行名義向本院聲請就被告許忠富所有之系爭應有部分
    強制執行，經本院以系爭強制執行事件受理在案，惟因系爭
    土地上有系爭最高限額抵押權之設定，經本院民事執行處以
    第1次拍賣無人應買，如再減價以最低拍賣價額已不足清償
    優先債權及執行費用，認有強制執行法第80條之1第1項之情
    形等情，業據其提出系爭債權憑證暨繼續執行紀錄表影本、
    系爭土地之土地登記第一類謄本暨異動索引各1份、本院民
    事執行處111年4月19日南院武110司執南字第110689號函各1
    份為證（引證出處同前），並有本院向臺南市麻豆地政事務
    所調閱之臺灣省臺南縣土地登記簿影本1份在卷可憑（見本
    院卷第55頁至第58頁），復經本院調取系爭強制執行事件卷
    宗核閱無訛。且被告均已於相當時期受合法之通知，而於言
    詞辯論期日不到場，亦未提出書狀爭執，依民事訴訟法第43
    6條第2項準用第280條第3項再準用第1項之規定，視同自認
    ，本院核閱原告所提上開證物均與原告所述相符，自堪信其
    主張為真實。　　
  ㈡按當事人主張有利於己之事實者，就其事實有舉證之責任，
    民事訴訟法第277條前段定有明文。次按確認法律關係不存
    在之訴，如被告主張其法律關係存在時，應由被告負舉證責
    任（最高法院42年台上字第170號判例意旨參照）。復按抵
    押權為從物權，以其擔保之債權存在為發生之要件，契約當
    事人間除以債權之發生為停止條件，或約定就將來應發生之
    債權而設定外，若所擔保之債權不存在，縱為抵押權之設定
    登記，自難認其抵押權業已成立（89年度台上字第1086號判
    決意旨參照）。再按最高限額抵押權定有存續期間者，若其
    擔保之債權因其他事由消滅，且無既存之債權，而將來亦確
    定不再發生債權，其原擔保之存續期間內所可發生之債權，
    已確定不存在，依抵押權之從屬性，應許抵押人請求抵押權
    人塗銷抵押權設定登記（最高法院83年台上字第1055號判例
    意旨可資參照）。又依一般社會交易觀念，不動產存有抵押
    權登記影響所有權之完整性，對客觀交易價值多有負面影響
    ，是如抵押權不存在或歸於消滅，而登記謄本上仍存有抵押
    權之登記，自屬對所有權之妨害，得由所有權人請求將其塗
    銷。
  ㈢查系爭最高限額抵押權設定為本金最高限額抵押權，原因發
    生日期為87年3月19日，擔保本金最高限額1,200,000元，權
    利存續期間自87年3月19日起至87年4月19日止，清償日期為
    87年4月19日等情，有土地登記簿影本1紙在卷可參（見本院
    卷第58頁），可認系爭最高限額抵押權訂約之目的顯在擔保
    存續期間內所發生之債權（最高法院92年度台上字第2340號
    判決意旨參照），則於系爭最高限額抵押權權利存續期間屆
    滿後，已確定不再發生債權，該最高限額抵押權之擔保範圍
    ，即由約定範圍內之不特定債權變更為特定債權，並回復抵
    押權之從屬性。現原告否認系爭最高限額抵押權所擔保之債
    權存在（見本院卷第99頁），依前開說明，自應由被告就系
    爭最高限額抵押權所擔保之債權存在之積極事實，負有舉證
    責任。就此部分，被告劉淑真雖有於調解時到庭稱被告間有
    700,000元之借貸未經清償（見本院卷第87頁），惟並未提
    出任何證據供本院調查，嗣被告於言詞辯論終結之日均未到
    庭陳述，既為原告所否認，自難為其等有利之認定，即難認
    其已盡其舉證之責。從而，原告主張系爭最高限額抵押權所
    擔保之債權不存在，應屬可採，基於抵押權之從屬性，系爭
    最高限額抵押權亦失所附麗而不存在。　　
  ㈣再按債務人怠於行使其權利時，債權人因保全債權，得以自
    己之名義，行使其權利；所有人對於妨害其所有權者，得請
    求除去之，民法第242條前段、第767條第1項中段分別定有
    明文。系爭最高限額抵押權因其擔保之債權不存在而失所附
    麗，業如前述，系爭土地登記謄本上關於系爭最高限額抵押
    權之登記，自屬對於被告許忠富所有權之妨害，得由所有權
    人請求將其塗銷。詎被告許忠富現怠於行使前開所有權人之
    權利，致原告無從對系爭應有部分執行取償，原告為保全其
    債權，自非不得代位被告許忠富行使其除去妨害之權利。從
    而，原告依民法第242條前段之規定，代位被告許忠富依民
    法第767條第1項中段規定，請求被告劉淑真塗銷系爭最高限
    額抵押權登記，亦屬有據。
五、綜上所述，原告依民法第242條前段、第767條第1項中段規
    定，請求確認系爭最高限額抵押權所擔保之債權不存在，及
    代位被告許忠富請求被告劉淑真將系爭最高限額抵押權之登
    記塗銷，均有理由，應予准許。
六、本件事證已臻明確，兩造其餘攻擊防禦方法及舉證，核與判
    決結果均無影響，爰不另一一論述。
七、本件主文第2項雖係適用簡易程序所為被告敗訴之給付判決
    ，惟其內容係命債務人為一定之意思表示，依強制執行法第
    130條第1項之規定，自判決確定時即視為已為其意思表示，
    地政機關本於判決所為之登記，依其性質須待判決確定後始
    能為之，自不宜依職權宣告假執行，併此敘明。
八、據上論結，本件原告之訴為有理由，依民事訴訟法第436條
    第2項、第385條第1項前段、第78條、第85條第1項，判決如
    主文。
中　　華　　民　　國　　111 　年　　7 　　月　　27　　日
                  柳營簡易庭    法  官  徐安傑
以上正本係照原本作成。
如不服本判決，應於判決送達後20日內，向本院提出上訴狀並表
明上訴理由，如於本判決宣示後送達前提起上訴者，應於判決送
達後20日內補提上訴理由書（須附繕本）。 
中　　華　　民　　國　　111 　年　　7 　　月　　27　　日
                                書記官  吳昕儒